【裁判字號】    99,上訴,837
【裁判日期】    990727
【裁判案由】    毒品危害防制條例
【裁判全文】
臺灣高等法院刑事判決                 99年度上訴字第837號
上  訴  人
即  被  告  乙○○
選任辯護人  王東山律師
            許富雄律師
            邱靖貽律師
上  訴  人
即  被  告  甲○○
選任辯護人  李金澤律師
上  訴  人
即  被  告  丙○○
選任辯護人  顏文正律師
            施習盛律師
上列上訴人因違反毒品危害防制條例案件，不服臺灣臺北地方法
院98年度訴字第1568號，中華民國99年1 月20日第一審判決（起
訴案號：臺灣臺北地方法院檢察署98年度偵字第19304 號），提
起上訴，本院判決如下：
    主  文
上訴駁回。
    事  實
一、乙○○於民國98年8 月10日，經由丙○○之介紹，認識甲○○，詎乙○○、甲○○及丙○○均明知愷他命係毒品危害防
    制條例第2條第2 項第3款所規定之第三級毒品，不得販賣，
    乙○○及甲○○竟共同基於意圖營利而販入第三級毒品愷他
    命之犯意聯絡，由乙○○委託甲○○尋找購買愷他命之管道
    ，甲○○經與真實姓名年籍不詳、綽號「阿偉」之男子聯絡
    後，談妥以新臺幣（下同）45萬元之價格，購買2 公斤之愷
    他命。丙○○即基於幫助乙○○及甲○○販賣第三級毒品愷
    他命之犯意，協助乙○○及甲○○間聯絡見面之時、地。嗣
    乙○○於98年8月13日晚上，駕駛車牌號碼5296-JB號自小客
    車，自嘉義搭載丙○○及不知情之張介鴻北上，於當晚11時
    許，先抵臺北縣新莊與甲○○會合後，翌日（14日）凌晨零
    時，再由甲○○駕駛上開自小客車，搭載乙○○、丙○○及
    張介鴻，前往臺北市中山區○○○路○段11號7 樓之酒店，
    乙○○、甲○○、丙○○及張介鴻等4 人進入上開酒店包廂
    後，乙○○將45萬元現金及其攜帶之LV側背包1 個交予甲○○，甲○○即隨同「阿偉」至另一包廂，向真實姓名年籍不
    詳之男子交付45萬元現金，而販入約2公斤愷他命2大包，嗣
    甲○○返回上開包廂，並攜回內裝有愷他命2 大包（驗餘淨
    重合計1996.45 公克）之上開LV側背包，甲○○將該LV側背
    包交予乙○○，乙○○再交予丙○○保管，之後由丙○○揹
    著上開LV側背包，與乙○○、甲○○及張介鴻一同離開上開
    酒店。旋於98年8月14日2時20分，在臺北市中山區○○○路
    ○段11號前為警查獲，並扣得愷他命2 大包（驗餘淨重合計
    1996.45公克）。
二、案經臺北市政府警察局中山分局報告臺灣臺北地方法院檢察
    署檢察官偵查起訴。
    理  由
壹、證據能力部分：
一、關於搜索扣押之證物部分：
  (一)被告乙○○之辯護人雖辯護稱：(1)依警察職權行使法第8條
    規定，警察對於已發生危害或依客觀合理判斷易生危害之交
    通工具，得檢查交通工具，惟僅得以目視方式為之，不得為
    物理上之翻搜即搜索行為。(2)搜索應於逮捕被告或犯罪嫌疑
    人後，在客觀、合理之時間範圍內，即時由警察對被告或犯
    罪嫌疑人附帶進行搜索，非搜索發現證據後，再逮捕被告或
    犯罪嫌疑人，故本件之警察就車輛內先查扣毒品，顯係先搜
    索後逮捕，為違法搜索。(3)逮捕現行犯應限於犯罪實施中或
    實施後「即時發覺」之當時，本件被告乙○○在側背包中藏
    放毒品，雖屬犯罪實施中，然警察係利用先前違法搜索之行
    為（毒樹），而推定被告乙○○係犯罪實施中之人，該逮捕
    行為因而成為違法之逮捕（毒樹之果實）。(4)本件案發當天
    搜索扣押執行時間為98年8月14日2時30分始，結束時間為3
    時10分，惟被告乙○○之自願搜索同意書簽立時間為3時30
    分，顯見警方於搜索前未得被告乙○○之同意，程序違法。
    (5)在執行搜索之前，應告知受搜索人在法律上並無配合或容
    忍之義務，以作為同意搜索之程序要件，惟本件警察於搜索
    前，未得被告乙○○同意，且未對被告乙○○為權利告知，
    說明其在法律上並無配合或容忍之義務，程序違法。(6)警察
    確實有對被告乙○○實施搜索扣押等強制處分，然在被告乙○○基本資料移送報告表中，針對「曾否實施調查逮捕搜索
    等處分」一欄事項，竟記載「無調查逮捕搜索等處分」，顯
    與事實有出入，且由「臺北市政府警察局中山分局執行拘提
    逮捕告知親友通知書」可知，警察未告知被告乙○○遭受逮
    捕之事由。(7)被告乙○○雖於搜索及扣押筆錄中於同意執行
    搜索處簽名，然而同意搜索之自願性，應以社會上一般人之
    通常觀念，立於被搜索人之角度「綜合一切情狀」予以認定
    ，本件係2名警察前往盤查，一般民眾如受2名警察包圍，心
    理上自承受重大壓力，故被告乙○○在此種情況，其自由意
    思已受到極端壓制，故其所為同意顯然欠缺自願性，所為同
    意應屬無效。(8)基於上開警察違法取證之情事，應認警察透
    過違法搜索所得之證據，即搜索扣押筆錄、扣押物品目錄表
    、鑑定書及扣案之愷他命等物證，均無證據能力云云。
  (二)經查：
  1.按警察勤務條例第11條之規定，「盤查」本屬警察勤務方式
    之一，而「盤查」本為事前之危害預防，通常因未直接干預
    人民之基本權利，因此一般均未特別由法律或法院加以約束
    ，但「盤查」經常促成另一階段之逮捕、搜索、扣押、偵訊
    等刑事偵查犯罪工作，因之「盤查」係介於預防性與干預性
    、行政法（警察法、警察勤務條例）與刑事訴訟法之處分，
    典型之警察「盤查」可分解動作為：(1)攔阻，即命相對人停
    止前進（但攔阻及短暫留置並非逮捕）；(2)盤詰，即盤問相
    對人身份及其他相關事項，及為達盤詰目的之短暫留置，不
    准相對人離開，為達到目的，警察得使用適當之強制力（但
    盤詰並非偵訊）；(3)檢視或檢查，即檢視相對人之身體、持
    有物或座車（但檢查並非搜索），亦即賦與執行盤查警員出
    示自己證件後確認相對人身份，短暫留置及盤詰、檢視、搜
    查視線所及之相對人所能立即控制之範圍之權限。復參酌司
    法院大法官釋字第535號解釋意旨：「盤查」之門檻須以有
    相當理由足認其行為已構成或即將發生危害者為限，並應遵
    守比例原則，不可逾越必要程度。就本件查獲過程，依證人
    陳瑞斌於原審審理時證稱：98年8月14日其接獲派出所之通
    報說在南京東路有毒品交易，毒品裝在LV側背包內，所以就
    加強巡邏，當時其剛好看到乙○○將車子停在11號住址之前
    面，當其查看乙○○時，發現乙○○神色慌張，而且通報內
    容有說該名毒品交易的男子是著何種服裝，而乙○○當時的
    穿著就是通報上的這個人，所以其下車盤查乙○○，當天其
    是著制服，開警車過去，其看到乙○○時，下車告訴乙○○
    ，這邊有人在從事毒品交易，乙○○符合通報之穿著，所以
    其要對乙○○進行盤查，故請乙○○出示證件，並請乙○○
    下車，當時是由其負責盤問乙○○，其看到乙○○駕駛車輛
    的右前座的腳踏墊上有通報所形容的LV包包，其便詢問乙○○可否配合將該包包拿到外面讓其看看，乙○○有稍微遲疑
    一下，其也直接問乙○○裡面是否為愷他命，其說既然是毒
    品的話，也遇到警察了，就配合拿出來讓其看一下，乙○○
    也很配合，就將包包拿到車外打開給其看，裡面果真是愷他
    命，當時在現場確認乙○○車上有攜帶毒品後，其有告知乙○○說可以請律師等語（見原審卷第225、226頁、第228頁
    背面、第229頁正面）；及證人吳忠祐於原審審理時證稱：
    98年8月14 日其跟陳瑞斌單獨執行巡邏勤務，陳瑞斌接到電
    話，說南京東路二段11號附近有毒品交易，因當時現場就只
    有乙○○、甲○○、丙○○及張介鴻，其等就下車作盤查詢
    問的動作，當天其等穿警察制服、開警車，就是表明警察身
    分，其盤查之對象不是針對乙○○，是針對另外3人等語（
    見原審卷第230頁）。依證人陳瑞斌、吳忠祐證述查獲之過
    程，其2人當時係身著警察制服、開巡邏警車抵達現場，被
    告乙○○穿著之衣服，及所正要駕駛之車內放置LV包，與通
    報之販毒者之穿著及藏放毒品之包包等相符，現場亦無其他
    相類似穿著之人及LV包，應有相當理由足認被告乙○○及同
    時在場之被告甲○○、丙○○、證人張介鴻涉及持有、販賣
    毒品犯罪，是其2人依警察職權行使法第6條第1項第1款、第
    7條第1項第1款規定，對合理懷疑有犯罪嫌疑者攔停人、車
    ，而走上前對被告乙○○、甲○○、丙○○、證人張介鴻進
    行盤查，並檢視坐車、及持有物（LV包），符合盤查要件，
    程序合法。
  2.次按搜索，應用搜索票。惟搜索經受搜索人出於自願性同意
    者，得不使用搜索票。刑事訴訟法第128條第1項、第131條
    之1分別定有明文。而所謂「自願性」同意，係指同意須出
    於同意人之自願，非出於明示、暗示之強暴、脅迫。法院應
    審查同意之人是否具同意權限，有無將同意意旨記載於筆錄
    由受搜索人簽名或出具書面表明同意之旨，並應綜合一切情
    狀包括徵求同意之地點、徵求同意之方式是否自然而非具威
    脅性、同意者主觀意識之強弱、教育程度、智商、自主之意
    志是否已為執行搜索之人所屈服等加以審酌（最高法院94年
    度臺上字第1361號判決意旨參照）。本件自被告乙○○所攜
    帶之LV側背包處扣得毒品之過程，依證人陳瑞斌前揭於原審
    審理時之證述以觀，證人陳瑞斌與被告乙○○間對話過程平
    和，被告乙○○同意自行開啟上開LV包包讓警員檢視，並無
    自由意志受到壓制之情形。且據被告乙○○、甲○○、及證
    人張介鴻供述：「…警察就問車子是誰的，我說我的，警察
    叫我把車門一一打開，看到右前座有一個包包，警察叫我把
    他拿出來打開給他看，警察問我是什麼東西，我說是Ｋ他命
    （即愷他命）…」（見原審卷第229頁反面，被告乙○○）
    、「…自然反應我就直接把證件拿出來，沒有為什麼，因為
    他是警察…當天的情形是警察先問車是誰的…（警察對於其
    他人有何動作？）跟我一樣請他們交出證件…我只能確定…
    聽到說警察問車子是誰的…我不能確定警察是否還有說什麼
    …」（見原審卷第167頁，被告甲○○）、「…（警察搜車
    的過程中，你們有無跟警察起衝突？）沒有…（甲○○、乙○○、丙○○與你都有和平的配合警察嗎？）是的…（為何
    警方當天晚上要臨檢你們？是否有表明來意？）沒有表明來
    意…（既然警方沒有表明來意，你們為何要讓警方搜索身體
    跟車子？）因為警察臨檢很正常啊…當時警察…就是一般語
    氣…」（見原審卷第182、183頁，證人張介鴻）等語，堪認
    警員陳瑞斌對被告乙○○所駕駛之車輛搜索，係經被告乙○○出於自願性同意至明。至被告乙○○及其辯護人主張自願
    搜索同意書係被告乙○○受搜索後始在臺北市政府警察局中
    山分局簽署，惟依刑事訴訟法第131條之1規定：「搜索，經
    受搜索人出於自願性同意者，得不使用搜索票。但執行人員
    應出示證件，並將其同意之意旨記載於筆錄。」之規定，並
    不以由受搜索人簽署自願搜索同意書為要式，故只要係出於
    受搜索人之自願性接受搜索，則受搜索人究係何時簽署自願
    搜索同意書，並無礙其搜索之合法性，而證人陳瑞斌等警員
    攔下被告乙○○盤查時，其等係著警察制服及開巡邏警車，
    已表明其等係警察身分，被告乙○○依警員陳瑞斌指示打開
    車門從右前座拿出LV包包，再打開LV包包取出第三級毒品愷
    他命等情，已詳如前述，是整個查獲過程，亦合於前揭刑事
    訴訟法所規定之搜索程序，從而查扣之第三級毒品愷他命2
    包（驗餘淨重1996.45公克），自有證據能力。
  3.再按犯罪在實施中或實施後即時發覺者，為現行犯，現行犯
    ，不問何人得逕行逮捕之，刑事訴訟法第88條第2項、第1項
    亦有明文。本件警員查獲被告乙○○持有第三級毒品愷他命
    ，多達1996.45公克，並據此逮捕，亦合於刑事訴訟法第88
    條第3項第2款之現行犯逮捕規定，並無被告乙○○辯護人所
    指違法逮捕之事。
  4.綜上所述，上開搜索扣押筆錄、扣押物品目錄表、鑑定書及
    本件自被告乙○○之LV側背包搜索扣押所得之愷他命均應有
    證據能力。
二、按被告以外之人於審判外之陳述，雖不符合刑事訴訟法第15
    9條之1至第159條之4之規定，但經當事人於審判程序同意作
    為證據，法院審酌該言詞陳述或書面陳述作成時之情況，認
    為適當者，亦得為證據；當事人、代理人或辯護人於法院調
    查證據時，知有第159條第1項不得為證據之情形，而未於言
    詞辯論終結前聲明異議者，視為有前項之同意；刑事訴訟法
    第159 條之5 第1 項、第2 項分別定有明文。檢察官、被告
    乙○○、甲○○、丙○○及其等之辯護人，對於本判決下列
    所引用被告3 人以外之人於審判外之陳述（包含書面陳述）
    ，除被告乙○○之辯護人對於內政部警政署刑事警察局98年
    9月2日刑鑑字第0980114109號鑑定書、搜索扣押筆錄、扣押
    物品目錄表及扣案愷他命爭執其證據能力外，於本院準備程
    序及審理時，均表示無意見而不予爭執，且迄至言詞辯論終
    結前亦未再聲明異議，本院審酌上開證據資料製作時之情況
    ，尚無違法不當及證明力明顯過低之瑕疵之情形，依刑事訴
    訟法第159條之5第2 項規定，認例外均具有證據能力；本院
    並於審判期日依法進行證據之調查、辯論，當事人於訴訟上
    程序權利，已受保障，合先敘明。
貳、實體部分：
一、訊據上訴人即被告乙○○、甲○○、丙○○固均坦承經由被
    告甲○○介紹購買愷他命之管道，於98年8月14日凌晨1、2
    時，在上開酒店包廂內，被告乙○○將現金45萬元及LV側背
    包1個交予被告甲○○後，被告甲○○即步出包廂，向真實
    姓名年籍不詳之男子，以45萬元之價格販入約2公斤之愷他
    命，置於上開LV側背包內，再返回包廂，將裝有約2公斤愷
    他命之LV側背包交予被告乙○○，被告乙○○再將該LV側背
    包交予被告丙○○，之後被告乙○○、甲○○、丙○○及張
    介鴻一同離開上開酒店時，係由被告丙○○揹著上開LV側背
    包等事實。惟被告乙○○、甲○○均矢口否認有何販賣第三
    級毒品之犯行，被告乙○○辯稱：甲○○報給伊愷他命之價
    錢，比伊自己平常買的還要划算，而伊一天要抽2包K菸，差
    不多要10到15公克，伊吸食量大，想一次買回來，會較便宜
    ，故伊所購買之愷他命係供已施用，並不是要販賣云云；被
    告甲○○辯稱：伊基於好心幫忙，才幫乙○○向真實姓名年
    籍不詳、綽號「阿偉」之男子聯繫購買愷他命，未從中得到
    任何好處，當初乙○○說要買愷他命時，沒有說要做何用途
    云云。被告丙○○則矢口否認有何幫助販賣第三級毒品之犯
    行，辯稱：欲購買愷他命者為乙○○，伊僅係陪同乙○○上
    臺北，伊不知道乙○○要買愷他命，伊係受乙○○之託而在
    酒店下樓時揹背包，且因背包變重了，才因好奇於電梯中打
    開背包看裡面裝什麼東西，且出電梯伊就還給他了，伊不知
    道乙○○買毒品要作何用云云。經查：
  (一)上揭被告乙○○於98年8月10日委託被告甲○○尋找購買愷
    他命之管道，嗣於98年8月13日晚上，被告乙○○駕駛車牌
    號碼5296-JB號自小客車，自嘉義搭載被告丙○○及不知情
    之張介鴻北上，於當晚11時許，先抵臺北縣新莊與被告甲○○會合後，翌日凌晨零時，再由被告甲○○駕駛上開自小客
    車，搭載被告乙○○、丙○○及張介鴻，前往臺北市中山區
    ○○○路二段11號7樓之酒店，進入上開酒店包廂後，被告
    乙○○交予被告甲○○現金45萬元，及其攜帶之LV側背包1
    個，被告甲○○即步出包廂，向真實姓名年籍不詳之男子，
    以45萬元之價格販入約2公斤之愷他命2大包，置於上開LV側
    背包內，再返回包廂，將裝有約2公斤愷他命2大包之LV側背
    包交予被告乙○○，被告乙○○再將該LV側背包交予被告丙○○，之後被告乙○○、甲○○、丙○○及張介鴻一同離開
    上開酒店時，係由被告丙○○揹著上開LV側背包等情，為被
    告乙○○、甲○○、丙○○所是認，且經證人張介鴻於警詢
    時、偵審中證述屬實（見偵查卷第36頁背面、第37、119 頁
    ），且扣案之白色細晶體2包，經送內政部警政署刑事警察
    局鑑定後，確係第三級毒品愷他命，此有該局98年9月2日刑
    鑑字第0980114109號鑑定書1份在卷可證（見偵查卷第156、
    157頁），此部分事實，應無疑義。
  (二)被告乙○○雖以前詞置辯，然被告乙○○於偵查中先稱：其
    現在沒有工作，45萬是簽職棒賭贏來的（見偵查卷第109頁
    ），嗣於原審審理時供稱：伊18歲時，有開飲料店，每月營
    收平均淨利有3至5萬元可存，又伊從小時候錢交給媽媽，今
    年（即98年）初伊跟伊媽媽要，媽媽給伊30或40幾萬元，另
    今年（即98年）年初伊還有賣4、5輛權利車，每輛賺4至5萬
    元，此外無其他收入；伊本來一個月自己的生活費約花3萬
    元，交女朋友後每個月多支出5000至1萬元，伊於98 年年初
    開始用愷他命，有連續3個月花10幾萬元碰愷他命，平常最
    少都有花3、5萬元碰愷他命，花費都是直接從店內淨利存入
    銀行之帳戶提領，開店叫貨也是從該帳戶領錢支付等語（見
    原審卷第240頁背面、第241頁），於本院審理中再供稱：父
    母親均薪水階級，一個月給我4、5萬元，另賣車收入每月平
    均7、8萬元等語（見本院審理筆錄第12頁），就其自身收入
    用以買入毒品之金錢來源前後供述不一。況退一步言，即依
    被告乙○○法院審理中所述於本件案發前之經濟情形以觀，
    雖收入頗豐，惟扣除其開銷後，亦非富有之人，而愷他命復
    易因臺灣氣候濕熱受潮而變質或保存不當而不堪施用，被告
    乙○○卻一次以45萬元之價格購買重達約2公斤數量之愷他
    命存放備供施用近半年之久，顯不合常情。況參酌證人甲○○於原審審理時證稱：2公斤之愷他命如果其來用，可以用
    好幾個月，因為這個東西會有習慣性的一直用下去，其自己
    不曉得可以用多久，不過其不可能一直持續不間斷的使用等
    語（見原審卷第169頁），證人張介鴻於原審審理時證稱：
    當天警察搜出的那2包愷他命如果其一個人施用的話，應用
    不完，其不知道可以用多久，那個太多，其沒有辦法計算，
    其自己一個人用，用3年都用不完等語（見原審卷第184頁背
    面），益徵被告乙○○所購買重量約2公斤之愷他命，已超
    出單純施用者一般所購買之量甚多，顯非單純供己施用，而
    係意圖營利而販入，再伺機賣出。
  (三)被告甲○○雖以前詞置辯，惟被告甲○○既於原審審理時證
    稱：2公斤之愷他命如果其來用，可以用好幾個月，因為這
    個東西會有習慣性的一直用下去，其自己不曉得可以用多久
    ，不過其不可能一直持續不間斷的使用等語（見原審卷第16
    9頁），可見被告甲○○顯非基於協助被告乙○○購入愷他
    命以自用之意思，向真實姓名年籍不詳之人交付45萬元之現
    金並收受2公斤之愷他命。況被告甲○○迭於警詢、偵訊時
    辯稱：伊於98年8月13日23時，在臺北縣新莊市○○路上巧
    遇乙○○、丙○○及張介鴻，4人研商要喝酒，伊就跟他們
    說要前往臺北市中山區○○○路○段11號7樓之酒店喝酒，
    在上開酒店內，伊未替乙○○、丙○○或張介鴻購買價值45
    萬元之毒品，伊不知扣案LV包包內裝有何物云云（見偵查卷
    第27頁背面、第28頁、第112頁、第113頁），嗣因被告乙○○、丙○○所供述之內容均與被告甲○○警詢、偵訊之辯詞
    相異，被告甲○○始於原審審理時翻異前詞，自承：係由伊
    將45萬元現金交給出售愷他命之男子，該男子再將愷他命放
    在LV側背包內等語（見原審卷第163頁背面），益見被告甲○○於警詢及偵訊時係基於畏罪卸責之心態，而為不實之陳
    述。被告甲○○既受乙○○委託出面價購毒品，並交錢取貨
    ，參與販入行為，當有與乙○○共同犯意聯絡行為分擔之情
    事。
  (四)被告丙○○雖以前詞置辯，惟證人乙○○於98年9月15日偵
    訊時證稱：98年8月13日下午3、4時左右，其先用電話向丙○○表明要到臺北找甲○○買愷他命，要丙○○幫其確定去
    會不會有2公斤之愷他命，當日晚上6、7時左右，其約丙○○陪其上來臺北找甲○○買2公斤之愷他命，並請丙○○幫
    其聯絡甲○○碰面之時間、地點，丙○○有答應，丙○○就
    指示其把車開到在新莊思源路的一個店面，類似當鋪，再由
    丙○○聯絡甲○○到當鋪會合等語（見偵查卷第187、188頁
    ），於本院審理中再結稱，丙○○知道我們要買毒品，所以
    應該知道包包裡面有愷他命，將包包給丙○○，只是要他幫
    我揹一下等語（見本院卷第106頁），是被告丙○○既早已
    知悉被告乙○○係透過被告甲○○，購買2公斤之愷他命，
    而2公斤數量之龐大，顯非供己身施用，其理甚明，是被告
    丙○○對於被告乙○○有販賣第三級毒品愷他命營利之意圖
    ，自難諉為不知，被告丙○○既明知被告乙○○係意圖營利
    而販入上開愷他命，仍擔任被告乙○○及甲○○間聯繫毒品
    交易之媒介，並於上開酒店包廂內，揹置有愷他命2大包之
    LV側背包離開酒店，被告丙○○所為已助成被告乙○○販賣
    第三級毒品犯罪行為之實現，應堪認定。是被告丙○○主觀
    上已有幫助販賣之犯意，又其參與者係販賣構成要件以外之
    行為，自應構成販賣第三級毒品之幫助犯。
  (五)被告乙○○以45萬元購入上揭毒品，雖未及賣出即被查獲，
    無從查知其賣出之價格若干、差價為何、有無利得，惟一般
    民眾普遍認知非法交易毒品，政府一向查禁森嚴且重罰不貸
    ，衡諸常情，倘非有利可圖，絕無平白甘冒被重罰之高度風
    險之理，從而，舉凡有償交易，除足反證其確另基於某種非
    圖利本意之關係外，通常尚難因無法查悉其買進、賣出之差
    價，而諉無營利之意思，或阻卻販賣犯行之追訴（最高法院
    87年度臺上字第3164號判決意旨參照），況依前所述，被告
    乙○○自嘉義北上迢迢遠路，再透過丙○○、甲○○聯絡取
    貨，花費時間、精力及資金，並冒遭警方查緝風險，苟無利
    得焉肯如此？是被告乙○○販入上揭毒品具營利意圖，彰彰
    明甚。
  (六)綜上，被告乙○○、甲○○及丙○○上開所辯，無非卸責之
    詞，不足採信。被告乙○○、甲○○販賣第三級毒品愷他命
    之犯行及被告丙○○幫助販賣第三級毒品，事證明確，堪以
    認定。至被告乙○○辯護人雖請求函詢法務部調查局查覆案
    發時愷他命之市價為何，惟毒品市價常隨市場之供需、政府
    查緝寬嚴及貨源之多寡而有不同，難有恆一不變之價格，有
    時甚至相差數倍之多，是此部分調查本院認無必要，併此敘
    明。
二、法規之制定與法規之修正，如有特定生效日之必要者，依中
    央法規標準法第14條或第20條第2項準用第14條之規定，應
    分別特定其施行日期。是法規制定或前次修正基於特殊因素
    所特定之施行日期，並不適用於日後修正或再次修正之條文
    。而法律之制定或修正，若未明定施行日期者，中央法規標
    準法雖未規定應自何時生效，然法律既經制定或修正並經總
    統公布，自應依一般原則，自公布日起算至第3日發生效力
    。92年7月9日修正公布之毒品危害防制條例第36條規定：「
    本條例自公布後6個月施行。」其立法理由謂：「(一)依修正
    草案第二條第三項規定，法務部需會同衛生署成立審議委員
    會每三個月定期檢討調整毒品之分級及品項，而本次新增第
    四級毒品，有需要在新法施行前先經該審議會檢討後再調整
    公布，爰預留六個月緩衝期，以利處理。(二)依本條例新修正
    之規定，有必要再訂定相關子法及修正相關法規，以配合本
    條例之施行，故亦有需要預留適當緩衝期，以利訂頒相關子
    法及相關法規之配合修正」，故該條規定，顯係因應該次修
    正之需，始預留適當之緩衝期。98年5月20日毒品危害防制
    條例修正條文時，因未有施行日期之特別規定，自應依一般
    原則，自公布日起算至第3日發生效力，是本件被告乙○○
    、甲○○及丙○○行為時，在98年5月20日毒品危害防制條
    例修正條文生效後，自應逕行適用98年5月20日毒品危害防
    制條例修正後條文，合先敘明。
三、按愷他命屬毒品危害防制條例第2條第2項第3款所規定之第
    三級毒品。次按販賣毒品罪，不以販入之後，復行賣出為必
    要，只須意圖營利而販入或賣出，有一於此，犯罪即應成立
    （最高法院92年度臺上字第7046號、92年度臺上字第2641號
    判決意旨參照）。故核被告乙○○、甲○○所為，係違反毒
    品危害防制條例第4條第3項之販賣第三級毒品罪；被告丙○○所為，係幫助違反毒品危害防制條例第4條第3項之幫助販
    賣第三級毒品既遂罪。被告乙○○、甲○○有犯意聯絡及行
    為分擔，應論以共同正犯。被告丙○○僅係幫助他人犯前開
    罪名，應依刑法第30條第2項規定按正犯之刑減輕之。原審
    審酌被告乙○○、甲○○、丙○○均明知第三級毒品愷他命
    足以殘害人之身體健康，詎為牟求私利，無視法令之厲禁，
    意圖營利而販入第三級毒品伺機求售，被告丙○○則為幫助
    販賣之行為，其等行為顯已危害國民身體健康及社會風氣，
    助長毒品散布，危害國民健康及社會秩序，應予非難，且犯
    後猶飾詞卸責，未見悔意等一切情狀，依毒品危害防制條例
    第4條第3項，刑法第11條前段、第28條、第30條第1項前段
    、第2項、第51條第5款、第38條第1項第1款之規定，分別就
    被告乙○○、被告甲○○所犯共同販賣第三級毒品部分，均
    量處有期徒刑5年6月，被告丙○○所犯幫助販賣第三級毒品
    部分，量處有期徒刑3年，以示警懲。復說明毒品危害防制
    條例第19條第1項所定「供犯罪所用或因犯罪所得之物」，
    係指犯第4條至第9條、第12條、第13 條或第14條第1項、第
    2項之罪所用或所得之物，不包括毒品本身在內，自不得為
    第三、四級毒品之沒收依據。同條例對於查獲之販賣第三、
    四級毒品之沒收，並無特別規定，如其行為已構成犯罪，則
    該毒品即屬不受法律保護之違禁物，應回歸刑法之適用，依
    刑法第38條第1項第1款之規定沒收之（最高法院95年臺上字
    第911號判決意旨參照）。查本件扣案之第三級毒品愷他命2
    大包（驗餘淨重合計1996.45公克），揆諸前揭判決意旨說
    明，均屬違禁物，應均依刑法第38條第1項第1款之規定宣告
    沒收。另按「共同正犯因相互間利用他方之行為，以遂行其
    犯意之實現，本於責任共同之原則，有關從刑之沒收部分，
    雖他共同正犯所有供犯罪所用之物，亦應於其本身所處主刑
    之後，併為沒收之諭知。幫助犯則僅對犯罪構成要件以外之
    行為加功，且無共同犯罪之意思，自不適用該責任共同之原
    則，對於正犯所有供犯罪所用或因犯罪所得之物，勿庸併為
    沒收之宣告。」（最高法院86年度臺上字第6278號判決意旨
    參照）。被告丙○○，為本案販賣第三級毒品罪之幫助犯，
    係對於販賣第三級毒品犯罪構成要件以外之行為為加工，且
    無共同犯罪之意思，不適用責任共同原則，毋庸併為沒收之
    宣告。認事用法並無不當，被告三人上訴意旨，仍執陳詞否
    認犯罪，均應認無理由，予以駁回。
據上論斷，應依刑事訴訟法第364條、第368條，判決如主文。
本案經檢察官陳昱旗到庭執行職務。
中    華    民    國    99    年    7     月    27    日
                    刑事第二十庭審判長法  官  楊貴雄
                                      法  官  許必奇
                                      法  官  周明鴻
以上正本證明與原本無異。
如不服本判決，應於收受送達後10日內向本院提出上訴書狀，其
未敘述上訴之理由者並得於提起上訴後10日內向本院補提理由書
（均須按他造當事人之人數附繕本）「切勿逕送上級法院」。
                                      書記官  邵淑津
中    華    民    國    99    年    7     月    28    日

司法院資訊處製作；財團法人民間司法改革基金會備份。
